臺灣新竹地方法院民事判決  
109年度重訴字第143號
原      告  王榮貴  
訴訟代理人  宋重和律師
被      告  萬昌綜合工業股份有限公司

特別代理人  王榮昌  

訴訟代理人  王志陽律師
上列當事人間請求清償借款事件，本院於民國110年4月27日辯論
終結，判決如下：
    主      文
原告之訴及假執行之聲請均駁回。
訴訟費用由原告負擔。
    事實及理由
壹、程序方面
    按對於無訴訟能力人為訴訟行為，因其無法定代理人，或其
    法定代理人不能行代理權，恐致久延而受損害者，得聲請受
    訴法院之審判長選任特別代理人；本法關於法定代理之規定
    ，於法人之代表人準用之，民事訴訟法第51條第1 項、第52
    條分別定有明文。查被告公司之全體董監事因任期屆至，前
    經經濟部以民國108年4月26日經授中字第10833253030號函
    限期被告公司於108年6月24日前改選完成，惟被告公司未依
    限改選，依公司法第195條第2項、第217條第2項之規定，被
    告公司之全體董監事自108年6月25日起當然解任，是被告公
    司已處於無訴訟能力而未由法定代理人合法代理之情形，又
    本件原告起訴請求被告返還借款而有與被告為本件訴訟之必
    要，乃由原為被告公司之董事長王榮昌為被告公司聲請選任
    特別代理人，經本院於110年2月26日以110年度聲字第13號
    裁定選任王榮昌為被告之特別代理人，有民事裁定1份在卷
    可稽，先予敘明之。
貳、實體方面    
一、原告主張：
　㈠原告於70年間曾任被告公司副總經理一職，並與特別代理人
    王榮昌共同經營被告公司，且原告亦為被告之股東。嗣於93
    年間，因被告須金錢周轉，原告遂同意借款新臺幣（下同）
    2,000萬元予被告，並於93年10月29日向原告另經營之瑜信
    股份有限公司（下稱瑜信公司）調度4,300萬元，復將其中
    之2,000萬元以匯款方式交付被告（下稱系爭借款）。詎被
    告現已停止營業且瀕臨解散，迄今仍未清償上開款項予原告
    ，經原告於109年6月9日以律師函文催討，被告亦於109年6
    月23日以律師函文否認上開事實。為此，原告爰依民法第47
    8條規定提起本件訴訟。
　㈡本件原告曾任被告公司之副總經理及總經理等職務，可知兩
    造間已有相當之利害關係。又特別代理人王榮昌曾任被告公
    司董事長，亦為原告之胞兄，而王榮昌前於另案刑事偵查程
    序中曾多次證稱被告公司為「家族公司」、「兄弟公司」、
    「借來借去」等語，足見原告確實曾為被告之股東，因此被
    告需要資金周轉時，原告方借予被告系爭款項，俾維繫被告
    之營運。況王榮昌於另案刑事訴訟程序期間亦自承其於93、
    94年間曾代表被告向銀行貸款5,000萬元乙情，亦見被告於9
    3、94年間確實有龐大之資金需求，而於93年末向原告表示
    被告需資金周轉，並以被告名義向原告借款，原告方同意與
    被告成立消費借貸契約，並貸與2,000萬元予被告，且未約
    定清償期限。
　㈢被告雖否認其向原告借貸之事實，惟其亦未能就原告曾給付
    其2,000萬元之原因關係為何提出說明，是被告此部分所辯
    亦具疑義。至被告另提出時效抗辯部分，惟依最高法院107
    年度台上字第2227號判決意旨之見解，不定期之消費借貸契
    約，貸與人若欲請求返還借款，必向借用人定1個月以上之
    期限催告返還且期間屆滿後，消滅時效始得起算。而本件系
    爭借款未約定清償期，嗣原告於109年6月9日以律師函催告
    被告返還系爭借款，並定40日之催告期限，被告復於109年6
    月23日以律師函回覆並拒絕返還上開借款，是原告依系爭借
    款契約所生之請求權消滅時效起算時點應自原告催告期間屆
    滿後，始得起算，是原告依消費借貸法律關係，請求被告返
    還2,000萬元，自無罹於時效，被告所為時效抗辯，亦不足
    為採。
　㈣綜上，爰聲明：
　⒈被告應給付原告2,000萬元，及自起訴狀繕本送達翌日起至清
    償日止，按年息百分之5計算之利息。
　⒉訴訟費用由被告負擔。
　⒊原告願供擔保，請准宣告假執行。
二、被告則以：
　㈠原告雖曾於93年10月29日取款4,300萬元，並於同日匯款2,00
    0萬元予被告之事實，然原告並無法具體說明兩造間成立系
    爭借款契約之確切時間、地點、清償期及是否簽立書面借據
    等細節，實不足證明兩造間確實就系爭借款達成消費借貸契
    約意思表示之合致。
　㈡退步言之，縱認原告主張兩造系爭借款契約存在一事為真，
    本件原告起訴主張其因系爭借款契約貸與被告2,000萬元，
    並未約定還款期限，且原告亦無不能行使請求權之情形，是
    原告得自借款之日即93年10月29日起隨時請求被告清償，然
    原告迄至109年8月31日始具狀向鈞院提起本件訴訟，已逾15
    年之期間，依民法第125條、第128條規定，原告之系爭借款
    請求權亦已罹於時效而消滅。
　㈢綜上，爰答辯聲明：
　⒈原告之訴駁回。
　⒉訴訟費用由原告負擔。
　⒊如受不利判決，願供擔保請准宣告免為假執行。
三、本院之判斷：
　㈠按稱消費借貸者，謂當事人一方移轉金錢或其他代替物之所
    有權於他方，而約定他方以種類、品質、數量相同之物返還
    之契約，民法第474條第1項定有明文。而所謂消費借貸，於
    當事人間必本於借貸之意思合致，而有移轉金錢或其他代替
    物之所有權於他方之行為，始得當之。是以消費借貸，因交
    付金錢之原因多端，除有金錢之交付外，尚須本於借貸之意
    思而為交付，方克成立。倘當事人主張與他方有消費借貸關
    係存在者，自應就該借貸意思互相表示合致及借款業已交付
    之事實，均負舉證之責任，其僅證明有金錢之交付，未能證
    明借貸意思表示合致者，仍不能認為有該借貸關係存在（最
    高法院98年度台上字第1045號裁判要旨參照）。
　㈡次按當事人主張有利於己之事實者，就其事實有舉證之責任
    ，民事訴訟法第277條本文定有明文。而民事訴訟如係由原
    告主張權利者，應先由原告負舉證之責，若原告先不能舉證
    ，以證實自己主張之事實為真實，則被告就其抗辯之事實即
    令不能舉證，或其所舉證據尚有疵累，亦應駁回原告之請求
    （最高法院100年度台上字第415號民事判決可資參考）。準
    此，本件原告主張其貸與被告2,000萬元等情，為被告所否
    認，揆之上開規定及舉證責任分配之說明，自應由原告對於
    兩造間達成消費借貸之意思表示合致，及原告已交付借款予
    被告等事實，負舉證責任。
　㈢經查，原告就其上開主張，雖據提出第一商業銀行93年10月2
    9日匯款申請書、取款憑條、存款憑條、訴外人瑜信公司之
    第一銀行新竹分行帳戶交易明細等件影本為證（見本院卷第
    19、21、57至61頁），被告對上開證據之形式上真正不予爭
    執，本院觀諸上開取款憑條、交易明細之記載，瑜信公司於
    93年10月29日提取存款4,300萬元。並參酌上開匯款申請書
    、存款憑條所載，原告復於同日匯款2,000萬元予被告，另
    將2,300萬元存入其第一銀行帳戶等情，固可知悉原告於93
    年10月29日自瑜信公司提取4,300萬元後，於同日給付2,000
    萬元予被告，並自行留存其餘2,300萬元此一事實。惟上開
    事證至多僅能證明其於93年10月29日交付2,000萬元予被告
    之事實，未能說明原告交付上開金錢予被告之原因關係，亦
    即上開交付金錢一事，尚無法說明兩造間就借貸意思表示達
    成合致，則原告僅憑其給付上開金錢予被告之事實，主張兩
    造間達成借貸之意思表示合致而成立系爭借款契約，尚值存
    疑。
　㈣原告雖主張兩造間如有周轉需求，本會互相借貸等語，並提
    出臺灣新竹地方檢察署102年度偵字第1481號詢問筆錄及訊
    問筆錄、本院103年度竹簡字第184號訊問筆錄、本院103年
    度簡上字第50號準備程序筆錄影本等件為證（見本院卷第16
    7至208頁）。而觀諸被告特別代理人於刑事偵查程序中陳稱
    ：「這（指被告）是家族公司，何時停業的我忘記了，是因
    為沒有營運，應該10多年都沒營運了」、「我們是家族企業
    」、「我們是兄弟公司，大家互相借來借去的」、「因為我
    們是家族公司，名字會借來借去」等語（見本院卷第168至1
    70頁）。雖能知曉被告公司為原告及被告特別代理人經營之
    家族公司，且為經營被告公司，原告及被告特別代理人間過
    去曾數次互相向對方借用金錢及印章等事實。惟上開事實亦
    至多僅能證明兩造間過去曾數次互相發生借貸關係，不足以
    就兩造間過去之借貸關係，據以推認原告於本件交付2,000
    萬元予被告一事，必定同係基於兩造間達成借貸之意思表示
    合致所為之給付，自難認兩造間就原告交付上開金錢一事，
    確實成立系爭借款契約，則原告所舉上開事證，要難作為兩
    造間就系爭借款成立消費借貸關係，原告之主張，尚乏所據
    ，不足憑採。
　㈤又原告執前揭詢問及訊問筆錄，另主張被告於94年間曾向銀
    行貸款5,000萬元等語，而被告特別代理人亦於另案刑事偵
    查程序中陳稱：「【檢察事務官問：94年間你未經萬昌公司
    （即被告）董事會同意，以公司名義向安泰銀行貸款5千萬
    ，有無此事？】這是私人公司、家族公司，安泰的錢也已經
    還清了」等語（見本院卷第171頁）。本院審酌被告特別代
    理人上開部分之陳述，固可知悉被告於94年間曾有周轉需求
    而向銀行借貸，然被告向銀行貸款之事實，與被告是否亦向
    原告借款，究屬二事，仍不得因被告向銀行貸款一事，即逕
    認被告勢必同會一併向原告借款，是被告雖曾向銀行申請貸
    款，仍不得據以推認兩造就系爭款項必然約定為借款契約，
    是原告另執前揭事證所為之主張，仍屬無據，難以信採。
　㈥綜上，依原告所提事證，至多僅能證明其於93年10月29日交
    付2,000萬元予被告之事實，尚不足以證明兩造間就系爭借
    款達成借貸之意思表示合致而成立消費借貸契約。此外，原
    告復未能提出其他有利於己之證據以實其說。從而，原告依
    消費借貸之法律關係，請求被告返還2,000萬元及法定遲延
    利息，難認有理，不應准許。
　㈦至兩造另爭執原告請求返還借款之請求權是否罹於時效一節
    ，因本件依原告所舉證據，既無法認定兩造間成立系爭借款
    契約，原告自無權依消費借貸法律關係請求被告返還借款，
    此經本院認定如前。又原告依消費借貸法律關係請求被告返
    還借款之請求權既不存在，本件自無審酌該請求權是否罹於
    時效之必要，附此敘明。
四、綜上所述，原告雖有交付被告2,000萬元之事實，惟依原告
    所舉事證，尚難認定兩造間成立系爭借款契約。從而，原告
    依消費借貸之法律關係，請求被告給付2,000萬元，及自起
    訴狀繕本送達翌日起至清償日止，按年息百分之5計算之利
    息，為無理由，應予駁回。又原告之訴既經駁回，其假執行
    之聲請即失所附麗，應併予駁回。
五、本件事件已臻明確，兩造其餘攻防方法及所提證據，經本院
    斟酌後，核與判決結果不生影響，爰不予逐一論駁，附此敘
    明之。
六、訴訟費用負擔之依據：民事訴訟法第78條。
中　　華　　民　　國　　110 　年　　5 　　月　　11　　日
                  民事第一庭  法　官　蔡欣怡
以上正本係照原本作成。　　　　　　　　　
如對本判決上訴，須於判決送達後20日內向本院提出上訴狀。
如委任律師提起上訴者，應一併繳納上訴審裁判費。
中　　華　　民　　國　　110 　年　　5 　　月　　11　　日
                              書記官  謝國聖